【裁判字號】    96,訴,1479
【裁判日期】    971106
【裁判案由】    確認債權不存在
【裁判全文】
臺灣桃園地方法院民事判決              96年度訴字第1479號
原      告  丁○○
訴訟代理人  丙○○律師
複  代理人  乙○○律師
被      告  渣打國際商業銀行股份有限公司（原名：新竹國際
            商業銀行股份有限公司）
法定代理人  己○○
訴訟代理人  庚○○
上列當事人間請求確認債權不存在事件，於民國97年10月23日言
詞辯論終結，本院判決如下：
    主  文
原告之訴駁回。
訴訟費用由原告負擔。
    事實及理由
壹、程序方面：
一、按被告不抗辯法院無管轄權，而為本案之言詞辯論者，以其
    法院為有管轄權之法院。民事訴訟法第25條定有明文。依本
    件借貸契約第16條所約定：「如因本契約而涉訟時，借款人
    及連帶保證人均自願受本借款之撥款分行所在地之法院（即
    臺灣新竹地方法院）審理之」，是本件訴訟，依上開約定應
    由臺灣新竹地方法院管轄，有被告提出借貸影本1 紙在卷可
    稽，惟被告於應訴時不抗辯本院無管轄權，而為本案之言詞
    辯論，是依上開規定，本院自有管轄權，先予敘明。
二、再當事人喪失訴訟能力或法定代理人死亡或其代理權消滅者
    ，訴訟程序在有法定代理人或取得訴訟能力之本人承受其訴
    訟以前當然停止。民事訴訟法第170 條定有明文，本件被告
    法定代理人原為甲○○，於訴訟中變更為己○○，經其具狀
    聲明承受訴訟，有其提出之承受訴訟狀可稽，核無不合，應
    予准許。
貳、實體方面：
一、原告起訴主張：
  (一)被告以原告於94年10月12日簽訂借據向其借款新台幣（下同
    ）65萬元，因原告自95年10月13日起未依約按月分期攤還本
    息，尚計欠貸款本金579,887 元未還，已喪失期限利益為由
    ，於95年12月18日向本院聲請核發95年度促字第57015 號支
    付命令確定在案（下稱系爭支付命令），而原告於被告持系
    爭支付命令催討時始知悉上情，惟原告之住所地係在「桃園
    縣楊梅鎮○○○路346 號6 樓」，郵務人員因故未於前址會
    晤原告，無法將系爭支付命令送達原告，而將支付命令寄存
    桃園縣政府警察局楊梅分局轄下之草湳派出所（下稱草湳派
    出所）以代送達，然郵務人員未依法將支付命令之寄存通知
    書黏貼於原告上址住所處門首，亦未置於送達處所之信箱或
    其他適當位置，致原告於客觀上無從知悉有支付命令之存在
    ，未能及時到草湳派出所領取支付命令，而可向本院聲明異
    議，故系爭支付命令並未合法送達，自不生確定之效力。
  (二)然被告竟執未確定之支付命令向原告請求給付，而兩造間是
    否有借貸關係存在並不明確，而被告可得隨時執形式上確定
    之支付命令對原告之財產進行強制執行，致原告在私法上之
    地位有嚴重受侵害之危險，該項危險得以確認判決除去之，
    故本件原告有本件確認之利益。
  (三)原告於94年9 月間由訴外人林玉琴介紹並陪同至被告所屬之
    竹北分行辦理貸款手續，惟因當時之行員稱下午4 時後電腦
    無法連線，未能發給原告辦理貸款用之存摺，嗣原告接獲被
    告通知借款之核貸未能通過時，即未再向被告借款。雖被告
    稱已將系爭借款金額匯入原告設於竹北分行00000000000000
    號活期儲蓄存款帳戶內云云，然原告自始至終從未占有該本
    存摺，對被告稱已匯入之借款，並無事實上管理力及自由支
    配之能力，應認系爭借款並未交付。而金錢借貸契約係屬要
    物契約，倘若貸與人自始未將借貸標的款項交付與借用人，
    借貸契約自始未成立；又所謂交付，依最高法院88年度台上
    字第1858號判決意旨，係指須使借用人對該款項具自由支配
    之能力。是被告既未將系爭借款交付原告，本件消費借貸契
    約自始未成立。並聲明：確認被告向本院聲請95年度促字第
    57015 號支付命令所載之債權不存在。
二、被告則以：原告於94年10月12日簽訂借據借款後，被告已依
    約於同年10月13日將系爭借款匯入原告名義所設於被告之竹
    北分行00000000000000號活期儲蓄存款帳戶內，原告已可自
    由提領處分，本件消費借貸契約因之已成立生效，此由系爭
    支付命令於96年2 月15日確定，並發給確定證明書可證，可
    見兩造間之借款債權已存在。原告於借款後，迄今尚欠貸款
    本金579,887 元及利息、違約金未清償。至原告稱被告迄未
    交付系爭存摺與原告占有，其對存摺無管理權云云。然一般
    人向金融業者申請貸款，須經審核、開立存款戶、領取存摺
    、對保、簽立借貸契約、實際撥貸等諸多程序，須借款人親
    自辦理簽章，並提供相關身分證明文件佐證，手續繁多，原
    告所述之事實與常情有悖，應舉證以實其說等語為辯；並聲
    明：如主文所示。
三、兩造不爭執之事實：
  (一)被告持有原告於94年10月12日簽發之系爭借據，於95年12月
    18日向本院聲請核發95年度促字第57015 號支付命令，因郵
    務人員未能會晤原告，將支付命令寄存草湳派出所以代送達
    。
  (二)原告於94年10月7 日向被告之竹北分行申辦貸款用之帳戶、
    存摺及印鑑卡，而該印鑑卡之印文為原告所有。
  (三)被告已於94年10月13日將貸款金額65萬元撥匯原告設於被告
    之竹北分行之00000000000000號之活期儲蓄存款帳戶內。
四、本院判斷：原告主張因伊並未取得占有系爭存摺，故兩造間
    消費借貸關係尚未成立，被告竟持系爭借據請求原告給付借
    款579,887 元，並向本院聲請核發系爭支付命令。惟被告則
    以前詞置辯，是本件應審究之爭執點厥為：(一)系爭支付命令
    是否合法送達？(二)原告是否已取得系爭存摺之管理力？茲敘
    述如下：
  (一)系爭支付命令是否合法送達？
    被告稱其對原告有系爭借款債權，聲請本院對原告核發支付
    命令，業經本院於96年1 月5 日准予核發，支付命令已於96
    年1 月25日送達原告，並於96年2 月15日確定等情，有本院
    95年度促字第57015 號支付命令及確定證明書影本及桃園縣
    政府警察局楊梅分局97年6 月5 日楊警分刑字第0978002465
    號函附郵務寄存登記簿影本各在卷可稽，經本院依職權調閱
    前開支付命令卷宗，核閱後亦屬實在。雖原告稱系爭支付命
    令送達時，郵務人員未依法將支付命令之寄存通知書黏貼原
    告住處門首，或置於送達處所之信箱或其他適當位置，使原
    告無從知悉有系爭支付命令，而支付命令既未合法送達，自
    不發生確定之效力等語。然經本院函查桃園楊梅郵局系爭支
    付命令送達處所及過程一事，該局於97年8 月14日回覆本院
    謂：「該處為集合住宅大樓，大樓管制無法上樓，但有設置
    集體信箱，故送達通知書1 份投進信箱、1 份貼於信箱上，
    因無法上樓，故貼於信箱上」，而原告自陳「住家雖設有管
    理員，但並無委託管理員代收信件，平常信件皆是自行至信
    箱拿取。」等語（見本院97年10月23日言詞辯論期日筆錄）
    。則郵務人員於送達系爭支付命令時，固未將寄存通知書之
    一份黏貼於原告住所處門首，但此係因原告之送達處所之大
    樓管制，郵務人員無法任意通行，且原告又係自行收取郵件
    ，並未委託管理人員代收之故，是據此顯不能苛求郵務人員
    必須將寄存通知書貼原告住處之門首位置，且原告自認未委
    託管理員代收信件，則郵務人員逕將寄存通知書中之1 份置
    入原告信箱內，另1 份黏貼於信箱上，以原告平時皆係自行
    至信箱拿取信件之情以觀，此措施足使原告收到郵務人所寄
    放之通知書，則原告既可隨手輕易取得郵件通知書，自可隨
    時領取寄存之郵件（即系爭支付命令），而上開文件既已處
    於原告可隨時取得之狀態，乃原告因故而不予領取，其可歸
    責之原因應由原告負之，故系爭支付命令已依法送達甚明，
    乃原告竟謂系爭支付命令未合法送達，不生確定效力云云，
    顯無可採。
  (二)原告是否已取得系爭存摺？依被告所提出原告設於竹北分行
    00000000000000號活期儲蓄存款帳戶之交易明細表所示，被
    告於94年10月13日撥款65萬元匯入該帳戶內，於同日隨即分
    別提領19,500元、600,000 元、30,000元，其中600,000 元
    部分，於摘要說明及櫃員碼欄內記載：「TELLER：1502 」
    、「1502」，此標示意義，經訊問被告稱：「本件是在竹北
    分行開戶，但依我們的資料，本件是從新豐分行提領60萬元
    ，臨櫃碼1502就是新豐分行的代碼，竹北分行的代碼是13，
    臨櫃碼如是9999就是透過其他銀行的ATM 所提領的，有ATM
    就會有提款密碼。」等語（見本院97年7 月17日言詞辯論期
    日筆錄第3 頁），證人戊○○（即被告之銀行員工）證稱：
    「（問：到銀行臨櫃提款是不是一定要有提款密碼？）不一
    定，如果沒有提款密碼的人，一定要到開戶銀行才能提領。
    」、「存摺的提款密碼通常在開戶時就會設定，但是也有可
    能事後本人持身分證、印鑑來設定。」等語（見上開言詞辯
    論期日筆錄第3 頁），可知系爭借款於94年10月13日匯入前
    開帳戶後，同日隨即遭人於新豐分行提領現金60萬元，而以
    一般人提款如至非開戶銀行提款時，通常除需填寫提款單之
    外，尚須於提款單上蓋用與原開戶留存之印鑑章及輸入原始
    存款密碼，待比對符合後，始能領取存款金錢，而原告並不
    爭執被告提出之印鑑卡為真正，而上印鑑章及原始存款密碼
    均由原告持有管領中，則原告稱未曾取得系爭存摺，卻於前
    開帳戶內有前述提款舉動，顯見原告之辯解，難謂無疑。另
    以前開交易明細表所示，帳戶內分別於94年10月13日、11月
    24日、12月12日、95年2 月13日、2 月13日、95月15日、7
    月13日、8 月14日，有在被告所屬分行或其他銀行之ATM 提
    款機提款之紀錄，證人戊○○證稱：「（問：ATM 密碼如何
    設定？）開戶完，我們會將存摺連同金融卡、密碼單一起交
    給客戶，由客戶至本行ATM 辦理密碼變更，一定要變更密碼
    才能提領，因原始密碼連查詢都不能查詢，也不能提領。」
    （同上開言詞辯論期日筆錄），足見前開帳戶除為辦理貸款
    所設帳戶之用外，亦作為經常性之使用，且於銀行附設之AT
    M 提款機提款使用之金融卡密碼，係由原持卡人取得原始金
    融卡密碼後至銀行附設之ATM 提款機作變更後之密碼，再以
    前開交易明細表所示之交易紀錄，從94年10月7 日匯入第1
    筆存款100 元起至95年9 月14日止，將近1 年期間於該帳戶
    內仍有多筆存提款紀錄，顯見帳戶已有金融交易並持續正常
    使用。而原告既不否認曾於94年9 月間偕同他人至被告之竹
    北分行辦理貸款手續等語，而本件之開戶流程概況，證人戊
    ○○亦稱：「我們會要求開戶的人提出身分證存檔，開戶的
    人限於本人，請他填寫文件，並核對身分證，影印身分證，
    印鑑卡由開戶的人蓋印。…服務台寫完印鑑卡、蓋完章，我
    們查完戶役網，我們會把所有文件給客戶，請客戶到指定櫃
    台或抽號碼，到櫃台去辦理並拿存摺。所以印鑑卡及資料是
    由客戶直接到臨櫃台去給承辦人員處理，我們不會由內部傳
    遞，之後存摺是臨櫃的櫃台辦好直接發給開戶人，我們不會
    再經手客戶的存摺。我們開戶不需要問客戶是要存錢或是借
    款開戶。」等語（同上期日筆錄）。是以被告之開戶流程，
    整個辦理開戶及設置印鑑卡程序，均由開戶之人親自辦理，
    且一般開戶時之原始密碼、金融卡及開卡密碼，通常會於開
    戶同時併行設定及交付告知，若謂被告未曾發給系爭存摺，
    自無發給金融卡及開卡密碼才是。雖原告稱因辦理貸款後未
    獲核准，未再理會有無發給存摺之事。然本件開戶早於兩造
    簽訂系爭借據之前即已申請，兩者之間本屬二事，互無關聯
    ，況若貸款未獲准許，原告何須簽立系爭借據，是原告稱被
    告未交付系爭存摺，故本件消費借貸契約不成立云云，亦屬
    無據。
  (三)按確定之支付命令與確定判決有同一之效力，凡確定判決所
    生之既判力及執行力，支付命令皆有之，當事人不得就該法
    律關係更行起訴。而確定判決所生之既判力，除當事人就確
    定終局判決經裁判之訴訟標的法律關係，不得更行起訴或為
    相反之主張外，法院亦不得為與確定判決意旨相反之裁判。
    否則將使同一紛爭再燃，即無以維持法之安定，及保障當事
    人權利、維護私法秩序，無法達成裁判之強制性、終局性解
    決紛爭之目的。本件被告聲請核發之系爭支付命令既已確定
    並發生效力，已如上述，則被告對原告有系爭借款債權之存
    在為已確定之事，依前開說明，原告已不得再為相反之主張
    ，法院亦不得為與確定支付命令相反之裁判，否則即違確定
    支付命令之既判力，乃原告於支付命令確定後再事主張請求
    確認系爭借款債權不存在，顯不可採。
五、綜上所述，本件被告聲請核發之系爭支付命令，因原告未於
    法定期間內聲明異議而告確定在案，系爭支付命令與確定判
    決有同一效力，原告應受支付命令既判力之拘束，不得再以
    系爭支付命令確定之前，所得提出而未提出之攻擊、防禦方
    法再行起訴，而為與確定判決意旨相反之主張。是原告以兩
    造間之消費借貸契約不成立等事實，提起本件確認債權不存
    在之訴，為無理由，應予駁回。
六、本件判決之基礎已臻明確，兩造其餘之主張、陳述，均無礙
    本件判決之結論，爰不再一一論述，附此敘明。
七、據上論結，本件原告之訴為無理由，依民事訴訟法第78條，
    判決如主文。
中    華    民    國    97    年    11     月    6    日
                       民事第一庭法  官  潘進柳
上為正本係照原本作成
如對本判決上訴，須於判決送達後20日內向本院提出上訴狀
中    華    民    國    97    年    11     月    6    日
                                 書記官  李麗娟


司法院資訊處製作；財團法人民間司法改革基金會備份。
